ACORDAO-COMPLETO-2555649

ACÓRDÃO 7287/2022 ATA 36/2022 - PRIMEIRA CÂMARA

VISTOS, relatados e discutidos estes autos que tratam de ato de alteração de aposentadoria emitido pelo Tribunal Regional do Trabalho da 10ª Região/DF e TO;
ACORDAM os Ministros do Tribunal de Contas da União, reunidos em Sessão da 1ª Câmara, com fundamento no art. 71, inciso III, da Constituição Federal, nos arts. 1º, inciso V, e 39, inciso II, da Lei 8.443/1992, no art. 260, § 1º, do RI/TCU e ante as razões expostas pelo Relator, em:
9.1. considerar ilegal o ato de alteração de aposentadoria emitido em favor de Emília Maria Pastore (XXX.568.458-XX) , recusando o respectivo registro;
9.1.1. dispensar a devolução dos valores indevidamente recebidos até a data da ciência, pelo Tribunal Regional do Trabalho da 10ª Região/DF e TO, do presente acórdão, com base no Enunciado 106 da Súmula da Jurisprudência do TCU;
9.2. determinar ao Tribunal Regional do Trabalho da 10ª Região/DF e TO, com base no art. 45 da Lei 8.443/1992, que:
9.2.1. faça cessar os pagamentos decorrentes do ato impugnado, comunicando ao TCU, no prazo de 15 (quinze) dias, as providências adotadas, nos termos do art. 262, caput, do Regimento Interno do TCU, art. 8º, caput, da Resolução-TCU 206/2007 e art. 19, caput, da Instrução Normativa-TCU 78/2018;
9.2.2. restabeleça, no prazo de 15 (quinze) dias, a contar da ciência desta deliberação, os efeitos do último ato de concessão da interessado registrado pelo Tribunal, cadastrado no Sisac sob o número de controle 20784805-04-1998-000028-0;
9.2.3. comunique à interessada o teor desta decisão, alertando-a de que o efeito suspensivo proveniente da interposição de eventual recurso não a exime da devolução dos valores percebidos indevidamente após a respectiva notificação, caso o recurso não seja provido;
9.2.4. no prazo de 30 (trinta) dias, contados da ciência desta decisão, envie a este Tribunal documentos comprobatórios de que a interessada está ciente da presente deliberação.

Ato de concessão de aposentadoria emitido pelo Tribunal Regional do Trabalho da 10ª Região/DF e TO. Apreciação para fins de registro.

Primeira Câmara

3. Interessada: Emília Maria Pastore (XXX.568.458-XX).

13.1. Ministros presentes: Benjamin Zymler (na Presidência), Vital do Rêgo (Relator) e Jorge Oliveira.
13.2. Ministro-Substituto convocado: Marcos Bemquerer Costa.
13.3. Ministros-Substitutos presentes: Augusto Sherman Cavalcanti e Weder de Oliveira.

VITAL DO RÊGO

Adoto como relatório, com os devidos ajustes de forma, a instrução elaborada no âmbito da Secretaria de Fiscalização de Integridade de Atos e Pagamentos de Pessoal e de Benefícios Sociais - Sefip (peça 11) , com a qual se manifestou de acordo o corpo gerencial daquela unidade técnica especializada (peça 12) , a seguir transcrita:
INTRODUÇÃO
1.	Trata-se de ato de aposentadoria de EMILIA MARIA PASTORE no cargo de Técnico Judiciário do Tribunal Regional do Trabalho da 10ª Região submetido, para fins de registro, à apreciação do Tribunal de Contas da União (TCU) , de acordo com o art. 71, inciso III, da Constituição Federal. 
2.	O ato foi cadastrado e disponibilizado ao TCU por intermédio do Sistema E-Pessoal, na forma da Instrução Normativa TCU 78/2018.
EXAME TÉCNICO  
3.	Os autos retornaram a esta Unidade Técnica por determinação do Ministro-Relator (peça 8) para que emitisse pronunciamento conclusivo também sobre o acréscimo dos anuênios de 3% para 4%, além da aposentadoria por invalidez com proventos integrais fundamentada no art. 190 da Lei n.º 8.112, de 1990.
4.	Em relação ao percentual de anuênios (4%) , constatamos que ele reflete o tempo de serviço que a servidora esteve no cargo em que se deu a aposentadoria no período de 7/7/1993 a 13/10/1997, não havendo impropriedade nesse aspecto.
5.	Sobre a vantagem do art. 190 da Lei 8.112/1990, detectamos que ela foi concedida regularmente, segundo laudo médico anexo ao ato, que comprova doença especificada no art. 186, § 1º, da Lei 8.112/1990.
6.	Diante do exposto, na linha do que foi decidido no âmbito do Acórdão 5969/2021-TCU-Primeira Câmara (de relatoria do Ministro Vital do Rêgo) e por conter elementos no presente ato de alteração que proporciona a ilegalidade (concessão da vantagem de opção sem implemento dos requisitos do art. 193 da Lei 8.112/1990, mas sem possibilidade de ajuste nesse julgamento, visto que já continha no ato inicial, conforme já foi relatado em nossa instrução anterior) , mantemos nossa proposta de ilegalidade (instrução de peça 5) .
CONCLUSÃO 
7.	A abrangência e a profundidade das verificações levadas a efeito fundamentam convicção de que o ato de aposentadoria deve ser apreciado pela ilegalidade em razão da concessão da vantagem de opção sem que a servidora tenha implementado os requisitos do art. 193 da Lei 8.112/1990 até 18/1/1995 (cinco anos consecutivos ou dez anos interpolados no exercício de função) .
8.	Nesse caso, como a citada vantagem estava presente no ato inicial, apreciado pela legalidade há mais de 5 anos, ou seja, sem possibilidade de revisão de ofício, propõe-se apenas a impugnação do objeto da alteração da aposentadoria (vantagem do art. 190 da Lei 8.112/1990 e majoração do percentual de anuênios de 3% para 4%) , na linha do que foi decidido no âmbito do Acórdão 5969/2021-TCU-Primeira Câmara (de relatoria do Ministro Vital do Rêgo) .
PROPOSTA DE ENCAMINHAMENTO 
9.	Ante o exposto, com fundamento nos arts. 71, inciso III, da Constituição Federal, 1o, inciso V, e 39, inciso II, da Lei 8.443/1992 e 260, § 1o, do Regimento Interno do Tribunal de Contas da União, propõe-se:
a)  considerar ilegal e negar o registro do ato constante do presente processo.
b) dispensar o ressarcimento das quantias indevidamente recebidas de boa-fé, consoante o disposto no Enunciado 106 da Súmula de Jurisprudência do TCU;
c) determinar, com fundamento no art. 4º, inciso I, da Resolução TCU 315/2020, ao Tribunal Regional do Trabalho da 10ª Região que:
c.1) promova ajuste nos proventos, em face da impugnação da vantagem objeto dessa alteração, no prazo de 15 (quinze) dias, contados a partir da ciência desta deliberação, sujeitando-se a autoridade administrativa omissa à responsabilidade solidária;
c.2) dê ciência, no prazo de quinze dias, contados da notificação, do inteiro teor desta deliberação ao interessado, alertando-o de que o efeito suspensivo proveniente da interposição de eventuais recursos junto ao TCU não o exime da devolução dos valores percebidos indevidamente, caso o recurso não seja provido
c.3) no prazo de 30 (trinta) dias, contados da ciência da decisão, envie a este Tribunal documentos comprobatórios de que o interessado está ciente do julgamento deste Tribunal.
2. 	O Ministério Público junto ao TCU, representado nos autos pela Procuradora-Geral, Dra. Cristina Machado da Costa e Silva, manifestou-se de acordo com a proposição da unidade técnica (peça 13) . 
Eis o Relatório.

não há.

Procurador Sergio Ricardo Costa Caribé.

APOSENTADORIA. ATO DE ALTERAÇÃO DE FUNDAMENTO LEGAL DE APOSENTADORIA. INTEGRALIZAÇÃO DOS PROVENTOS. ACRÉSCIMO NO PERCENTUAL DA GRATIFICAÇÃO POR TEMPO DE SERVIÇO. PAGAMENTO DA VANTAGEM CONHECIDA COMO "OPÇÃO" EM CONCOMITÂNCIA COM PARCELA DECORRENTE DA INCORPORAÇÃO DE QUINTOS. IRREGULARIDADE QUE JÁ CONSTAVA EM ATO INICIAL PRETÉRITO JÁ APRECIADO PELA LEGALIDADE E SEM POSSIBILIDADE DE REVISÃO DE OFÍCIO. IMPOSSIBILIDADE DE SE ASSEGURAR NOVAS MELHORIAS SEM QUE SE PROCEDA À CORREÇÃO DA ILEGALIDADE VERIFICADA. NEGATIVA DE REGISTRO. DETERMINAÇÕES.

APOSENTADORIA (APOS)

Secretaria de Fiscalização de Integridade de Atos e Pagamentos de Pessoal e de Benefícios Sociais (Sefip).

Em exame, ato de concessão de aposentadoria (alteração, e-Pessoal 8.762/2019) emitido pelo Tribunal Regional do Trabalho da 10ª Região/DF e TO em favor da Sra. Emília Maria Pastore. A mencionada ex-servidora foi inicialmente aposentada com proventos proporcionais, no cargo de Técnico Judiciário, com paridade em relação aos servidores ativos, na data de 14/10/1997. Referido ato foi apreciado pela legalidade por este Tribunal nos autos do TC Processo 020.935/2006-1, a despeito de contemplar o pagamento da vantagem denominada opção em concomitância com parcela decorrente da incorporação de quintos. Além disso, a inativa não implementou os requisitos do art. 193 da Lei 8.112/1990 até 18/1/1995 (cinco anos consecutivos ou dez anos interpolados no exercício de função) para fazer jus à parcela denominada opção.
Vale dizer que o ato de alteração em análise nos presentes autos visa à integralização dos proventos, com fundamento nas disposições dadas pelo art. 190 da Lei 8.112/1990, bem como o acréscimo no percentual de anuênios (de 3% para 4%) .
A Secretaria de Fiscalização de Integridade de Atos e Pagamentos de Pessoal e de Benefícios Sociais do TCU (Sefip) , na instrução de peça 5, concluiu que:
No âmbito do Acórdão 2988/2018-TCU-Plenário (Ministra-Relatora Ana Arraes) este Tribunal deixou assente de que os servidores que tenham satisfeito os pressupostos temporais no art. 193 da Lei 8.112/1990 e os requisitos para aposentadoria até 18/1/1995, podem acrescer aos proventos de inatividade, deferidos com base na remuneração do cargo efetivo, o valor da função de confiança ou a vantagem dos quintos/décimos/VPNI, de forma não cumulativa, em razão da vedação contida no § 2º do próprio art. 193 da Lei 8.112/1990.
No caso concreto, além de estar cumulativa a opção com a vantagem de quintos/décimos, não houve o implemento dos requisitos de aposentadoria até o dia 18/1/1995 (sequer proporcional) razão pela qual é indevida a vantagem de opção.
Ademais, não houve o implemento dos requisitos do art. 193 da Lei 8.112/1990 até 18/1/1995 (cinco anos consecutivos ou dez anos interpolados no exercício de função) , razão pela qual também é indevida a vantagem de opção.
Ao consultar a base SISAC, detectou-se que o ato inicial foi apreciado pela legalidade já contendo a vantagem de opção e quintos/décimos. Assim, por haver julgamento há mais de cinco anos, não há possibilidade de revisão de ofício desse ato.
Todavia, na linha do que foi decidido no âmbito do Acórdão 5969/2021-TCU-Primeira Câmara (Ministro-Relator Vital do Rêgo) , a presença de ilegalidade em ato já registrado e sem possibilidade de revisão de ofício em razão da decadência (art. 260, § 2º, do Regimento Interno do TCU) é obstáculo a registro de alteração para incremento do valor do benefício. Ao apreciar alteração de ato sujeito a registro, o TCU deve examinar a legalidade de todos os aspectos do ato, inclusive irregularidades eventualmente já existentes e não identificadas no momento da apreciação inicial, ainda que decorrido o prazo decadencial.
Portanto, é ilegal a majoração dos proventos objeto dessa alteração (vantagem do art. 190 da Lei 8.112/1990 e acréscimo do anuênios de 3% para 4%) , devendo a Unidade Jurisdicionada manter o pagamento na forma da concessão inicial.
No parecer de peça 14, o Ministério Público junto ao Tribunal (MPTCU) manifestou-se de acordo com a proposição da unidade técnica (peça 7) .
II
Registro minha concordância integral com a proposta formulada pela unidade técnica, aquiescida pela manifestação do MPTCU, razão pela qual acolho os pareceres precedentes por seus próprios fundamentos, valendo-me, para tanto, da técnica da motivação per relationem, nos termos do art. 2º, § 3º, do Decreto 9.830, de 10 de junho de 2019, sem prejuízo de tecer os comentários a seguir.
Preliminarmente, observo que a inativa teve seu ato inicial (cadastrado no Sisac sob o número 20784805-04-1998-000028-0) apreciado pela legalidade no TCU, nos autos do processo TC Processo 020.935/2006-1 (Acórdão 1458/2007-TCU-Primeira Câmara) , proferido na sessão de 29/5/2007. No referido ato de aposentadoria (proporcional a 25/30) , restou consignado o pagamento de quintos em concomitância com a opção.
Nos presentes autos, a interessada visa integralizar os proventos com fundamento nas disposições do art. 190 da Lei 8.112/1990. Para tanto, o Tribunal Regional do Trabalho da 10ª Região/DF e TO fez juntar no formulário e-pessoal submetido a registro laudo pericial oficial, realizado em 25/9/2018, atestando que a inativa foi acometida de doença especificada no §1º do art. 186 da Lei 8.112/1990, diagnosticada em 8/1/2018. Além disso, a alteração visa acrescer o percentual de anuênios, refletindo o tempo de serviço em que a servidora esteve no cargo em que se deu a aposentadoria, no período de 7/7/1993 a 13/10/1997. Portanto, seriam alterações legais, se não encontrassem óbice no pagamento da opção constante do ato, sem que a interessada tenha cumprido os requisitos previstos no art. 193 da Lei 8.112/1990 para a percepção de tal parcela.
Destaco que, in casu, não é possível retirar a "opção" dos proventos da inativa, uma vez que a parcela está protegida pela decadência. É que o Acórdão 1458/2007-TCU-Primeira Câmara, proferido na sessão de 29/5/2007, já não é passível de revisão de ofício. No entanto, também não seria razoável permitir que um benefício irregular, tolerado em razão da decadência, fosse agora aperfeiçoado para elevar ainda mais seu valor, acima do que efetivamente seria devido à interessada.
Nesse contexto, a eventual integralização dos proventos com fundamento no art. 190 da Lei 8.112/1990 e o acréscimo no percentual de anuênios dependeria da supressão da parcela decorrente da opção, já que a ex-servidora não implementou os requisitos do art. 193 da Lei 8.112/1990 até 18/1/1995 (cinco anos consecutivos ou dez anos interpolados no exercício de função) . Com isso, a referida parcela precisaria ser excluída dos proventos, sendo necessária prévia e expressa concordância da ex-servidora.
Portanto, ou se mantém o ato anteriormente registrado, com proventos proporcionais, ou se permite a integralização dos proventos com a supressão da parcela decorrente opção, já que a inativa, segundo as informações constantes do formulário, não reuniu requisitos para perceber tal parcela. Nesse sentido, o Acórdão 1952/2018-TCU-Plenário.
Além disso, não é demais lembrar que o pagamento cumulativo de "opção" e "quintos" é expressamente vedado pelo § 2º do art. 193 da Lei 8.112/1990, uma vez que ambas as vantagens decorrem do mesmo fato gerador, a saber, o exercício pretérito de cargo/função de confiança. Nesse sentido, transcrevo trecho do voto proferido no julgamento do MS 33.508/DF, no âmbito do Supremo Tribunal Federal (STF) , ocorrido em 19/3/2018:
"11. Em relação ao mérito propriamente dito, em exame mais aprofundado do feito, entendo que a decisão liminar deve ser revista. Em uma cognição exauriente sobre o mérito, não vislumbrei o direito líquido e certo alegado pela impetrante, pressuposto necessário para a concessão da ordem. Com efeito, a impetrante não demonstrou de forma plena a existência do direito à percepção de sua aposentadoria nos termos apontados na petição inicial, assim como não demonstrou ato ilegal ou abusivo do Tribunal de Contas da União - TCU. Tal conclusão decorre, como se verá, da correta análise da questão principal do feito, que está na aplicação temporal do art. 193 da Lei nº 8.112/1990 ao caso concreto. 
12. A incorporação da gratificação do cargo em comissão ou função comissionada aos proventos dos servidores inativos era admitida pelo art. 193 da Lei nº 8.112/1990, nos seguintes termos: 
'Art. 193. O servidor que tiver exercido função de direção, chefia, assessoramento, assistência ou cargo em comissão, por período de 5 (cinco) anos consecutivos, ou 10 (dez) anos interpolados, poderá aposentar-se com a gratificação da função ou remuneração do cargo em comissão, de maior valor, desde que exercido por um período mínimo de 2 (dois) anos.
§ 1° Quando o exercício da função ou cargo em comissão de maior valor não corresponder ao período de 2 (dois) anos, será incorporada a gratificação ou remuneração da função ou cargo em comissão imediatamente inferior dentre os exercidos. 
§ 2° A aplicação do disposto neste artigo exclui as vantagens previstas no art. 192, bem como a incorporação de que trata o art. 62, ressalvado o direito de opção'. 
12. Assim, preenchidos os requisitos do caput, poderia o servidor exercer o direito de 'opção' (§ 2º) , escolhendo entre aposentar-se com a remuneração do cargo efetivo somada: (i) aos 'quintos' incorporados (art. 62) ; ou (ii) à gratificação do cargo em comissão ou função comissionada de maior valor. (destaques acrescidos) 
 (...) 
 (...) 
19. Diante do exposto, com base no art. 205 do RI/STF, denego a segurança, revogando a liminar anteriormente concedida. Prejudicado o agravo da União. Custas pela impetrante. Sem honorários (Lei nº 12.016/2009, art. 25, e Súmula 512/STF) ."
Na mesma linha, os seguintes precedentes da Suprema Corte, entre outros: MS 37.905/DF, MS 37.879/DF MS 37.934/DF e MS 37.657/DF.
Em conclusão, entendo que o ato de alteração em epígrafe não pode ser registrado, pois está eivado de vício, a saber, o pagamento da opção sem que a interessada tenha implementado os requisitos do art. 193 da Lei 8.112/1990 até 18/1/1995 (cinco anos consecutivos ou dez anos interpolados no exercício de função) , contrariando a jurisprudência destas Corte de Contas.
	Ante o exposto, voto para que seja adotada a minuta de acórdão que ora trago ao exame deste Colegiado.
TCU, Sala das Sessões, em 11 de outubro de 2022.
Ministro VITAL DO RÊGO 
Relator